臺灣雲林地方法院民事判決　九十二年度保險字第一四號
　　原　　　告　　丙○○
　　特別代理人　　陳中堅律師
　　被　　　告　　中國人壽保險股份有限公司
　　法定代理人　　甲○○
　　訴訟代理人　　丁○○
　　　　　　　　　乙○○
當事人間請求給付保險金事件，本院於民國九十三年六月十六日言詞辯論終結，判決
如下：
    主      文
被告應給付原告新台幣壹佰萬元，及自民國九十一年十月二十五日起至清償日止按年
息百分之十計算之利息。
訴訟費用新台幣壹萬零玖佰元由被告負擔。
    事實及理由
一、原告主張：其於民國九十一年間，至位於雲林縣斗六市○○路○段二七０號之南
    鑫汽車材料行從事壓縮機整理工作，該材料行於九十一年五月三日以其為被保險
    人，向被告投保「新萬全傷害保險」，保險金額新台幣（下同）一百萬元，保險
    期間自九十一年五月三日午夜十二時起至九十二年五月三日午夜十二時止，保單
    號碼為：00000000000，並約定殘廢保險金之受益人為被保險人即原
    告本人。嗣於九十一年六月二十七日晚上九時四十五分許，其騎乘車號ＹＫＮ─
    ５５８號機車，行經本縣斗六市○○路與河南街口，與訴外人彭勝安所駕駛車號
    Ｓ２─３９４３之自小客車發生碰撞，致其受有腦挫傷、腦內出血等傷害，造成
    認知功能障礙，不能從事工作，記憶力與反應力均退化，日常生活均須他人扶助
    ，已符合本件保險契約附表一「殘廢程度與保險金給付表」所示第一級第七項「
    中樞神經系統機能或胸、腹部臟器機能極度障害，終身不能從事任何工作，為維
    持生命必要之日常生活活動，全須他人扶助者」之全殘程度，依約被告即應依百
    分之百之比例給付原告保險金一百萬元，惟其於九十一年十月九日向被告請求給
    付前揭保險金，被告卻以未符全殘程度為由而拒絕理賠。爰依本件保險契約第六
    條、第九條及第十七條等約定，請求被告給付保險金及其約定遲延利息等語。並
    聲明：被告應給付原告一百萬元，及自九十一年十月二十五日起至清償日止按年
    息百分之十計算之利息。
二、被告則以：本件保險契約附表第一級第七項之全殘，係指「中樞神經系統機能或
    胸、腹部臟器機能極度障害，終身不能從事任何工作，為維持生命必要之日常生
    活活動，全須他人扶助」之情形，且所謂「為維持生命必要之日常生活活動，全
    須他人扶助」一節，依本件契約附表一附註四之補充約定，係指「食物攝取、大
    小便始末、穿脫衣服、起居、步行、入浴等，皆不能自己為之，經常需要他人加
    以扶助之狀態」而言。而原告提出之財團法人彰化基督教醫院（下稱：彰化基督
    教醫院）殘廢診斷書，雖記載「患者因頭部外傷後，認知功能有障礙，不能從事
    工作，記憶力與反應力均退化，日常生活活動須他人扶助」等語，然依該院對原
    告傷後情狀之測驗，而於「心理衡鑑照會單」上之記載，則為原告並無大、小便
    失禁，並可自行上床、起身坐椅，及自行行走與上下樓梯等情，且建議「‧‧‧
    大部分給予自我照料的訓練都可以很熟練，比如穿衣、如廁‧‧‧家人亦可多給
    予一些語言上的刺激及訓練甚至給予工作訓練，但儘量是重複性且不需技術性的
    工作，諸如一般的家庭代工訓練。」等語，亦即原告因本件車禍受傷後之情狀，
    仍具有自行上床、起身、行走及上下樓梯等能力，與本件契約附表一附註四所指
    須他人扶助之情形不相符合；且原告經工作訓練，亦可從事一般的家庭代工工作
    ，猶如喜憨兒仍可開設麵包坊、洗車坊及從事家庭清掃等工作一般，是原告並非
    「終身」不能工作，亦與本件契約約定之「終身不能從事任何工作」之情形有別
    。因原告前揭情狀與本件契約約定之第一級第七項全殘條件不符，是其請求給付
    保險金及遲延利息為無理由等語，資為抗辯。
    並聲明：原告之訴駁回。
三、兩造不爭執之事實：
（一）原告為本件「新萬全傷害保險」契約之被保險人，並為殘廢保險給付之受益人
      ；被告為保險人。
（二）原告前揭車禍事故，係於本件保險契約有效期間內發生。
（三）被告提出之本件「新萬全傷害保險要保書」、「新萬全傷害保險保單條款」及
      其附表所載內容均為真正。本件契約之殘廢投保金額為一百萬元，且殘廢程度
      等級第一級第七項情形之保險金給付比例為百分之百。
（四）被告於九十一年十月九日收受原告請求給付本件保險金之通知，並拒絕給付。
四、得心證之理由：
    本件兩造爭執之處，在於原告因前揭車禍後所造成之情狀，是否符合本件契約附
    表一「殘廢程度與保險金給付表」所約定第一級第七項「中樞神經系統機能或胸
    、腹部臟器機能極度障害，終身不能從事任何工作，為維持生命必要之日常生活
    活動，全須他人扶助者」之全殘給付條件？茲分述如下：
（一）按保險契約之解釋，應探求契約當事人之真意，不得拘泥於所用之文字；如有
      疑義時，以作有利於被保險人之解釋為原則，保險法第五十四條第二項定有明
      文。而定型化契約如有疑義，應為有利於消費者之解釋，消費者保護法第十一
      條第二項亦規定甚明。又保險契約為最大善意之契約，於解釋時，自須注重被
      保險人投保之目的及其利益，始符合保險契約之締約精神。且傷害保險人之責
      任，乃於被保險人遭受意外傷害及其所致殘廢或死亡時，負給付保險金額之責
      ，此為保險法第一百三十一條所明定。因此保險人之保險範圍，乃為傷害保險
      契約中保險人所負責任之最重要構成部分，而保險範圍之界定，當以保險契約
      之約定為主要依據，如有疑義時，依前揭規定，自應作有利於被保險人之解釋
      。尤其，因保險契約率皆為定型化契約，被保險人鮮少有依其要求變更契約約
      定之餘地，因此在解釋保險契約時，誠信原則之適用，亦應加以斟酌，以免保
      險人拘泥契約文字，逃避其所應負之契約責任，致失保險行為之本旨。
（二）本件原告因前揭車禍，受有腦挫傷及腦內出血等傷害，並造成認知功能障礙，
      以及記憶力與反應力均退化等情，有原告提出之前揭殘廢診斷書，及本院向彰
      化基督教醫院函調之病歷資料，於「心理衡鑑照會單」上記載「個案的智能水
      準在４４─５４之間，目前功能約與中度智能不足者相當，其心智年齡大約在
      六歲一個月到八歲五個月」等語可證。原告原本智能正常，因該車禍腦傷以致
      變成中度智能不足，自屬中樞神經系統機能受有極度障害；且其心智年齡程度
      ，既僅與六歲一個月到八歲五個月間之兒童相當，則其顯難自行處理事務。該
      照會單固於建議欄記載「家人亦可多給予一些語言上的刺激及訓練甚至給予工
      作訓練，但儘量是重複性且不需技術性的工作，諸如一般的家庭代工訓練。」
      等語，惟查，原告於投保當時，係從事於壓縮機之整理工作，有本件「新萬全
      傷害保險要保書」上「工作性質」欄之記載可憑，亦即依原告於投保當時所從
      事工作之常態言，係具有勞力及技術取向之工作，而其如不因本件車禍受傷，
      其日後本可以該等工作類型為其終身之工作內容。準此，稽其傷害殘廢保險之
      目的，乃在於保障其如因傷害致生殘廢，而無法再從事相同或類似之常態性工
      作時，可獲取保險金，以減低其無法工作之損害，並為本件傷害殘廢保險範圍
      之重要構成部分。從而，本件契約附表一殘廢程度第一級第七項所謂「終身不
      能從事任何工作」之合目的性解釋，應係指被保險人即原告終身無法再從事常
      態性之工作而言。是前揭照會單建議可對原告施以重複性且不需技術性，諸如
      家庭代工等之工作訓練一節，應僅屬醫療復健上之建議，非謂原告已能從事工
      作；況且即使原告可因施以訓練而從事家庭代工等工作，甚至如被告所辯原告
      可類如喜憨兒開設麵包坊、洗車坊或從事家庭清掃等工作，然此終非原告本有
      之工作常態，亦有悖於本件保險契約之締約目的；再者，原告之心智年齡程度
      ，僅與六歲一個月到八歲五個月間之兒童相當，且記憶力與反應力均退化，未
      如同齡正常兒童之心智程度能與日俱增之具有發展性，於此情形，自難期待原
      告能恢復常態性之工作。據此，足認原告之狀態，已符合本件契約所約定之終
      身不能從事任何工作之殘廢情形。
（三）被告固另以原告並無大、小便失禁，且可自行上床、起身坐椅、自行行走與上
      下樓梯等情，未符殘廢程度第一級第七項所約定「為維持生命必要之日常生活
      活動，全須他人扶助」，以及附註四補充約定之「食物攝取、大小便始末、穿
      脫衣服、起居、步行、入浴等，皆不能自己為之，經常需要他人加以扶助之狀
      態」之全殘情形一節置辯。惟查，前揭附註四既將殘廢程度第一級第七項所約
      定之「為維持生命必要之日常生活活動，全須他人扶助」一情，補充約定為指
      就「食物攝取、大小便始末、穿脫衣服、起居、步行、入浴等，皆不能自己為
      之，『經常』需要他人加以扶助之狀態」。則就該補充約定之文義解釋，該「
      經常」之涵義，自非指「每時、每刻」及「每項日常生活活動」均需他人加以
      扶助之狀態，若非如此解釋，則該補充約定理應將「經常」約定成「完全」，
      並應將該等情狀約定為成「植物人」之狀態為是。又，前揭「經常」扶助應至
      何種程度及範圍？依其字義，尚非瞭然而無疑義，則揆諸首揭規定及說明，自
      應以有利於被保險人之解釋及合於誠信為原則。故此，衡諸本項約定之本旨，
      應係著重在被保險人「為維持生命必要之活動」，是否需他人加以扶助，倘需
      他人扶助，即應屬本件保險契約所約定之承保範圍，並該當於契約所約定之全
      殘程度，準此以解，始合保險契約之解釋原則，而無悖於締結保險契約之精神
      。是以，前揭「心理衡鑑照會單」固記載原告可自行上床、起身坐椅、自行行
      走與上下樓梯等情，惟稽諸該照會單，亦同時記載原告在準備食物方面，須由
      他人提供；在進食方面，須家人將食物準備好；在穿脫衣服及洗澡等方面，亦
      須在家人督導及扶助之下，始能完成等情。倘再慮及原告目前之心智年齡程度
      ，僅與六歲一個月到八歲五個月間之兒童相當，且其記憶力與反應力均退化，
      於此情形，原告實無無能力自行準備食物及正常穿脫衣服以避暑禦寒而維持其
      生命，故應認原告之情狀，已達本件保險所約定之全殘程度。是被告抗辯原告
      所受傷害情狀不符全殘之給付條件云云，實無足採。
（四）末查，本件保險契約第六條約定「被保險人於本契約有效期間內，因遭受意外
      傷害事故，致其身體殘廢時，依照本契約約定，給付殘廢保險金。」第九條第
      一項約定「被保險人於本契約有效期間內，遭受意外傷害事故，自事故發生之
      日起一百八十日以內致成附表一『殘廢程度與保險金給付表』中所列二十八項
      殘廢程度之一者，本公司給付『殘廢保險金』，其金額按該表所列之給付比例
      乘以該被保險人保險金額計算。」，並於第十七條第二項約定「本公司應於收
      齊前項文件後十五日內給付之。逾期本公司應按年利一分加計利息給付。」而
      本件如前所述，原告因前揭車禍事故致生之身體殘廢情狀，既符合「殘廢程度
      與保險金給付表」所列第一級第七項之殘廢情形，則被告於九十一年十月九日
      收受原告請求給付保險金之通知後，即應依約至遲於九十一年十月二十四日之
      前，給付百分之百比例之保險金一百萬元，惟被告卻怠未給付，則原告請求給
      付保險金一百萬元，及自遲延日即九十一年十月二十五日起至清償日止按年息
      百分之十計算之利息，為有理由，應予准許。至於被告辯稱本件應自判決確定
      日起算遲延利息一節，除與前揭遲延利息給付約定不合外，亦有悖於保險法第
      三十四條規定，自無足採。
（五）綜上所述，原告所受傷害致生身體殘廢情狀，已符合本件契約約定之全殘給付
      條件。從而，原告依本件保險契約約定，請求被告應給付一百萬元及自九十一
      年十月二十五日起至清償日止按年息百分之十計算之利息，為有理由，應予准
      許。
五、訴訟費用負擔之依據：民事訴訟法第七十八條。
中　　　華　　　民　　　國　　九十三　　年　　　六　　　月　　 三十　　 日
　　　　　　　　　　　　　　　臺灣雲林地方法院民事第二庭
~B審判長法　　　官　陳宏卿
~B　　　法　　　官　冷明珍
~B　　　法　　　官　陳銘壎
右為正本係照原本作成。
如對本判決上訴須於判決送達後二十日內向本院提出上訴狀。（須附繕本）
中　　　華　　　民　　　國　　九十三　　年　　　六　　　月　　 三十　　日
~B　　　法院書記官　沈瑞芳
